臺灣高等法院花蓮分院民事判決　　　　　　　　　　　　九十四年度上字第二二號
　　上　訴　人　乙○○
　　　　　　　　甲○○
　　共　　　同
　　訴訟代理人　李文平律師
　　被 上訴 人　丙○○
右當事人間分配表異議之訴事件，上訴人不服臺灣花蓮地方法院九十三年度訴字第五
六號中華民國九十四年三月三十一日第一審判決，提起上訴，本院於九十四年六月廿
三日言詞辯論終結，判決如左：
    主    文
上訴駁回。
第二審訴訟費用由上訴人負擔。
    事實及理由
一、本件上訴人乙○○起訴主張伊曾同意為其子李建廣向被上訴人代償一百二十萬元
　　，已清償五十五萬元，尚欠本金六十五萬元，利息部分尚未計算，是其與被上訴
　　人間債權債務關係應該存在，但金額究竟若干，應予釐清；至上訴人孔花蓉與被
　　上訴人間則無任何債權債務關係。被上訴人竟拍賣上訴人之不動產，爰提起本訴
　　，聲明：原法院九十年度執字第四五四八號執行事件於九十二年十二月十日製作
　　之強制執行金額計算書分配表，次序一、次序三被告受分配之金額新台幣（下同
　　）四萬四千四百七十六元、二百十三萬三千九百四十三元應予剔除，不列入分配
　　。原審駁回其起訴，其不服提起上訴。
二、被上訴人則辯稱：上訴人之子李建廣，欲承攬被上訴人擔任負責人之達盈興業有
　　限公司工程，被上訴人礙於其等資力不豐，本不願允諾，李建廣及上訴人乙○○
　　提出願以上訴人二人之不動產設定抵押權供擔保。自八十一年四月三十日起，被
　　上訴人即陸續借款予李建廣、代支購車款項、工程押標金、暫調款等，至八十一
　　年七月十五日止，金額已達三百四十四萬六千一百四十六元，上訴人乙○○始提
　　出抵押權設定文件，辦理權利價值為三百萬元之抵押權設定登記。八十二年七月
　　十五日屆至，上訴人與李建廣無力清償，八十二年十一月十日上訴人乙○○與被
　　上訴人簽訂切結同意書，被上訴人同意三百萬元債務可延至八十三年七月十五日
　　清償，同時上訴人乙○○簽發面額為三百萬元之本票為憑。嗣並於八十三年十二
　　月三十一日在曾泰源律師處另行簽訂切結書。八十六年四月間復簽訂協議書、切
　　結書。上訴人乙○○已於八十三年十二月三十一日、八十六年四月十一日、八十
　　六年四月十四日明確承諾負擔其子李建廣之債務，自應對被上訴人負清償責任，
　　依八十三年十二月三十一日切結書，上訴人亦可得知其自願將原抵押權所擔保之
　　債權範圍擴及至八十二年七月十五日以後新生之債權，兩造間之債權債務關係並
　　未消滅。八十六年四月十四日孔美容將其所有花蓮縣鳳林鎮○○段第八九號土地
　　委託上訴人乙○○全權處理出售事宜。嗣與被上訴人就該土地簽訂土地房屋買賣
　　契約，被上訴人指定登記予第三人陳明發，詎上訴人以不詳方式，致陳明發之自
　　耕能力證明書遭撤銷，土地所有權移轉登記塗銷後，回復為孔美容名義，孔美容
　　隨將該土地出售他人，是兩造間債權債務關係仍然存在。又八十六年四月十一日
　　協議之後，上訴人未依該協議書內容履行，亦未清償被上訴人任何欠款，並聲明
　　駁回上訴。
三、原審調閱之九十年度執字第四五四八號執行卷、八十五年度訴字第二八五號民事
　　卷、八十八年度訴字第二八五號民事卷等相關事件資料可知：
　　1.八十一年七月十六日，上訴人乙○○為義務人兼債務人、上訴人甲○○為義務
　　　人兼連帶債務人，提供花蓮縣光復鄉○○段八七九、八八０、八八０之二、八
　　　八０之三、一四六一之二（重測後地號為東富段一三二五號土地）等五筆土地
　　　及建號一九六（重測後建號為東富段八五號），門牌號碼為花蓮縣光復鄉○○
　　　○街三八巷十一號房屋，為被上訴人設定權利價值為三百萬元、債務清償日期
　　　為八十二年七月十五日之抵押權（以下簡稱系爭抵押權）。
　　2.被上訴人向原法院聲請拍賣抵押物，經原法院於八十五年五月二十五日裁定准
　　　予拍賣確定（原法院案號為八十五年拍字第三四四號）。
　　3.八十五年間，被上訴人對抵押物聲請強制執行（原法院案號為八十五年執字第
　　　二一四三號），上訴人二人於八十五年九月十八日對被上訴人提起債務人異議
　　　之訴，以未對被上訴人負欠三百萬元抵押貸款、三百萬元抵押權登記及同額本
　　　票債權不存在為由，請求「確認系爭抵押登記之三百萬元抵押債權不存在、系
　　　爭抵押權應予塗銷、被上訴人應將抵押物交還上訴人，以及原法院八十五年執
　　　字第二一四三號強制執行程序應予撤銷」。經原法院於八十六年二月二十五日
　　　以系爭抵押權及所擔保之債權均屬真正為由，判決上訴人二人敗訴確定。
　　4.八十八年九一日，上訴人乙○○與其子即第三人李建廣，對被上訴人提起塗銷
　　　土地抵押權訴訟（原法院案號為八十八年訴字第二八五號），以上訴人乙○○
　　　僅同意負責清償李建廣五十萬元債務，故提供土地設定抵押，被上訴人未經同
　　　意，擅自設定五筆土地抵押權為由，請求被上訴人應將抵押物中之五筆土地抵
　　　押權登記塗銷。經原法院於八十九年四月二十七日分以李建廣部分當事人不適
　　　格；乙○○部分，一部分違反一事不再理原則，一部分為系爭抵押權非憑空捏
　　　造，被上訴人主張：系爭抵押權設定當時係為擔保乙○○本人債務，並承擔李
      建廣承包工程而生之債務，至八十一年七月十五日止，乙○○及其子李建廣已
      確定積欠被告三百四十六萬一千七百五十一元債務等情為真實。而八十三年十
      二月三十一日切結書時，乙○○知悉所應負擔之債務，除一百二十萬元外，還
　　　包括李建廣原先積欠之其他債務，乙○○與被上訴人於八十六年四月十一日另
　　　簽訂協議書，益證乙○○承認此一債權債務關係等為理由，判決上訴人乙○○
　　　及李建廣敗訴確定。
　　5.九十年九月二十日，被上訴人以上開八十五年間之拍賣抵押物裁定為執行名義
　　　，就抵押物中東富段一三二五號（即原富田段一四六二之二號土地）及其上建
　　　物東富段八五號（即原富田段一九六號）房屋聲請強制執行，嗣該房地由被上
　　　訴人聲明承受，原法院執行處於作成分配表，定期實行分配時，上訴人二人提
　　　起本件分配表異議之訴。
四、按當事人將其私法上權利義務之爭執，訴請法院裁判，所期望者，為該項爭執之
    解決。而已經法院於理由中判斷之事項，如不受該理由判斷之拘束，若前後判斷
    不同，將使當事人無所適從，且重覆踐行訴訟程序，更不符合訴訟經濟原則。是
    當事人在前訴訟以重要爭點加以爭執，經法院審理及判斷，所發生之通用力，於
    不同之後訴，如以同一爭點為重要之先決問題加以審理時，除有顯然違背法令情
    形，或當事人已提出新訴訟資料，足以推翻原判斷情形外，應解為在同一當事人
    就該重要爭點所提起之訴訟中，法院及當事人就該已經法院判斷之重要爭點法律
    關係，皆不得任作相反之判斷或主張，始符民事訴訟上之誠信原則。
五、上訴人二人於本件基於分配表異議權，主張被上訴人於九十年執字第四五四八號
　　執行事件受分配之金額應予剔除，而提起訴訟，其中兩造重要爭點即在於系爭抵
　　押債權是否存在之問題？此與上訴人二人於原法院八十五年度訴字第二八五號請
　　求塗銷抵押權等訴訟中重要爭點為系爭抵押債權是否存在，完全相同，基於前述
　　誠信原則精神，本院自不得作相反之判斷，而為歧異之判決。
六、至於原法院八十五年訴字第二八五號兩造間之債務人異議事件，於八十六年二月
　　二十五日經原法院判決後，上訴人乙○○與被上訴人雖曾於八十六年四月間簽訂
　　協議書及切結書，然由該協議書內容觀之，係約定１由乙○○提供鳳林鎮○○段
　　八九號土地，以折價三百五十萬方式，過戶予被告，２乙○○另須給付九十萬元
　　予被上訴人，３有關林務局池南工程罰款（約四百萬元）部分，乙○○同意委託
　　曾泰源律師進行訴訟，俟訴訟結果再議償還方式；而該切結書在曾泰源律師見證
　　下，係約定：「１丙○○應停止對於乙○○之強制執行，待八九號土也所有權移
    轉後撤回，２丙○○取得八九號土地所有權後，應將光復鄉○○段八七九、八八
    ０號土地抵押權保留，其餘則提供證件供乙○○辦理塗銷，３爭執之四百萬元違
    約金部分，嗣律師提起訴訟，若取得全部勝訴判決，丙○○不得請求，應塗銷抵
    押權，若敗訴判決，敗訴金額雙方如何分擔損失，以後再協商處理，．．違約金
    若得減低之判決，就違約金部分，丙○○願讓步負擔一半，另半由乙○○負責，
　　而丙○○之抵押權即得就此債權額優先受償。」，此有被上訴人提出之八十六年
　　四月間之協議書、切結書可參，被上訴人主張上訴人並未依上開八十六年四月間
　　之約定內容履行乙節，為上訴人不爭執，上訴人復自認自八十六年四月十一日後
　　，未曾付款予被上訴人，衡情亦難認有何足以推翻原八十五年訴字第二八五號民
　　事判決判斷之情形，本院自應受拘束，不得為反於原法院八十五年訴字第二八五
　　號確定判決意旨之裁判。
七、從而，上訴人以兩造間系爭抵押債權不存在為由，請求原法院九十年執字第四五
　　四八號執行事件中，被上訴人受分配之金額均應予剔除，不得列入分配，而提起
　　本件分配表異議之訴，為無理由，原審予以駁回，尚無不合。上訴意旨，仍執陳
　　詞，指摘原判決不當，求為廢棄，非有理由，應予駁回。
八、本件事證已明確，兩造其餘攻擊防禦及舉證，於本件判決結果已不生影響，爰不
　　一一論駁。
據上論結，依民事訴訟法四百四十九條第一項、第七十八條，判決如主文。
中　　　華　　　民　　　國　　九十四　　年　　　七　　　月　　　七　　　日
                              　審判長法官  吳　鴻　章
                                　　　法官  林  德  盛
　　　　　　　　　　　　　　　　　　　法官  黃  永  祥
右正本係照原本作成。
如對本判決上訴，應於判決送達後廿日內，向本院提上訴狀。未表明上訴理由者，應
於上訴後廿日內向本院提出上訴理由狀(須按他造人數提出繕本)。
上訴時應提出委任律師或具有律師資格之人之委任狀；委任有律師資格者，另應附具
及格證書及釋明委任人與受任人有民事訴訟法第四百六十六條之一第一律師項但書或
第二項( 詳附註 )所定關係之釋明文書影本。
　　　　　　　　　　　　　　　　法院書記官  吳  家  瑩
中　　　華　　　民　　　國　　九十四　　年　　　七　　　月　　　七　　　日
附　註：
對於第二審判決上訴，上訴人應委任律師為訴訟代理人。但上訴人或其法定代理人具
有律師資格者，不在此限。
上訴人之配偶、三親等內之血親、二親等內之姻親，或上訴人為法人、中央或地方機
關時，其所屬專任人員具有律師資格並經法院認為適當者，亦得為第三審訴訟代理人
。
